臺灣雲林地方法院刑事判決
111年度易字第345號
公  訴  人  臺灣雲林地方檢察署檢察官
被      告  蒲金隆


上列被告因強制案件，經檢察官提起公訴（111 年度偵字第3890
號），本院判決如下：
    主      文
蒲金隆犯強制罪，處有期徒刑參月，如易科罰金，以新臺幣壹仟
元折算壹日。
    事實及理由
壹、犯罪事實
    蒲金隆於民國111 年1 月5 日晚間8 時38分許，在雲林縣斗
　　六市大同路與內環路之交岔路口附近，遇見與其存有細故之
　　劉上銘，詎蒲金隆見劉上銘已登上並騎乘腳踏車前進而欲離
　　開現場，即基於強制之犯意，徒手拉住劉上銘所騎乘腳踏車
　　之後置物架，並將腳踏車往後拖行至道路旁，再佇立於劉上
　　銘之腳踏車前方，劉上銘見此情狀，便調整腳踏車之龍頭方
　　向欲繞過蒲金隆以離開現場，蒲金隆竟跟隨劉上銘之腳踏車
　　龍頭移動方向而移動其身體，使其身體能位在劉上銘之腳踏
　　車前方，致劉上銘無法騎乘腳踏車離去，以達其與劉上銘爭
　　論之目的，蒲金隆即以此等強暴方式，妨害劉上銘自由離開
　　現場之權利。
貳、程序部分
    按被告以外之人於審判外之陳述，雖不符刑事訴訟法第159
    條之1 至第159 條之4 規定，而經當事人於審判程序同意作
    為證據，法院審酌該言詞陳述或書面陳述作成時之情況，認
    為適當者，亦得為證據，刑事訴訟法第159 條之5 第1 項定
    有明文。經查，本案所引用具傳聞性質之各項供述證據，被
　　告蒲金隆在本院審理程序時，均同意有證據能力，本院審酌
　　前開證據均經依法踐行調查證據程序，又製作當時之過程、
　　內容及功能，尚無違法不當、顯不可信與不得作為證據等情
　　，復與本案具關連性，認以之作為證據應屬適當，皆有證據
　　能力。其餘資以認定被告本案犯罪事實之非供述證據，查無
　　違反法定程序取得之情形，均具有證據能力。
參、認定犯罪事實所憑之證據及理由
一、訊據被告矢口否認有何對告訴人劉上銘實施強制行為，而妨
　　害告訴人行使自由離去現場之權利之強制犯行，並辯稱：我
　　的確有用手拉住告訴人所騎乘腳踏車的後置物架，並將腳踏
　　車往路旁拖拉，但這是因為當時道路上車輛眾多，告訴人卻
　　將腳踏車騎到快要路中央，而且我看到告訴人腳踏車前方握
　　把有掛很多東西，重量不輕，他騎腳踏車時很有可能重心不
　　穩，我怕他被路上的車撞到，所以才將他的腳踏車往路邊拉
　　；至於之後告訴人騎腳踏車要離開，我站在他的腳踏車前方
　　，繼續跟告訴人講話，是在跟他討論車損賠償的問題，因為
　　他常常看到我就置之不理，我這次有機會遇到告訴人，才順
　　便跟他機會教育一下，我主觀上並無強制犯意云云。
二、被告於111 年1 月5 日晚間8 時38分許，在雲林縣斗六市大
　　同路與內環路之交岔路口附近，遇到與其存有細故之告訴人
　　，而被告見告訴人斯時已登上並騎乘腳踏車前進欲離開現場
　　，即徒手拉住告訴人所騎乘腳踏車之後置物架，復將腳踏車
　　往後拖行至道路旁，再佇立於告訴人之腳踏車前方，告訴人
　　見此情狀，便調整腳踏車之龍頭方向欲繞過被告以離開現場
　　，被告即跟隨告訴人之腳踏車龍頭移動方向而移動其身體，
　　使其身體能位在告訴人之腳踏車前方，致告訴人無法騎乘腳
　　踏車離去，以達其與告訴人爭論之目的等客觀事實，為被告
　　所不爭執（本院卷第43、45、47、54、58、59頁），核與證
　　人即告訴人證述之內容一致（偵卷上方頁數第18、19、94頁
　　、第46頁反面、本院卷第48至50頁），並有路口監視器錄影
　　畫面截圖照片（偵卷上方頁數第43至57頁）、臺灣雲林地方
　　檢察署檢察官於111 年5 月19日勘驗現場監視錄影檔案之勘
　　驗筆錄（偵卷上方頁數第94頁）、本院勘驗現場監視錄影檔
　　案之勘驗筆錄及勘驗所得之監視錄影畫面截圖（本院卷第46
　　、47、67至73頁；勘驗內容詳附表所載）、存有現場監視錄
　　影檔案之光碟（光碟置於偵卷最末頁之光碟存放袋內）在卷
　　可參，則此部分事實，首堪認定。
三、按強制罪之「強暴」構成要件，乃以有形之實力不法加諸於
　　人，直接間接為之均可，如對物或他人實施，而間接及於被
　　害人，亦屬之。又實務對此罪之「強暴」行為對被害人人身
　　自由所侵害之強度，係採廣義說，即指對人為一切有形力之
　　不法行使而言，此種強暴行為，以人為對象，惟不限於直接
　　對於人之身體實施，即對物行使有形力，致間接對人之身體
　　發生作用者（間接強暴）亦屬之。經查，被告本案對告訴人
　　所為，係於告訴人已登上並騎乘腳踏車前進而欲離開現場之
　　際，以徒手方式拉住告訴人所騎乘腳踏車之後置物架，且將
　　腳踏車往後拖行至道路旁，再佇立於告訴人之腳踏車前方，
　　因見告訴人調整其腳踏車龍頭方向，便跟隨告訴人之腳踏車
　　龍頭移動方向而移動其身體，使其身體能位在告訴人之腳踏
　　車前方，業據本院認定如前，凡此作為，顯均係使用有形之
　　物理外力，對告訴人產生強制作用，使告訴人無法依其自由
　　意志以騎乘腳踏車離開現場，已然妨害告訴人行使自由離去
　　現場之權利，核屬強制罪所規範之「強暴」強制手段，要無
　　疑義。再就被告之主觀面而言，其見告訴人已登上並騎乘腳
　　踏車前進，及調整腳踏車龍頭方向欲繞過其身體等行為，顯
　　能明確知悉此乃告訴人正在行使其自由離開現場之權利之外
　　在表徵，被告卻仍以上開「強暴」強制手段，而妨害告訴人
　　行使自由離去之權利，自足認定其主觀上有對告訴人實施強
　　制行為，藉以妨害其行使權利之強制犯意甚明。
四、再者，為了避免強制罪之適用，只要被害人之心理或意思受
　　到阻礙或干擾，即認行為人所為符合強制罪之要件，而過於
　　寬鬆，則判斷行為人是否違法時，應以手段與目的之關聯性
　　是否具備社會可非難性，作為本罪的實質違法性審查要件，
　　易言之，法院應就行為人強暴、脅迫等手段與強制目的兩者
　　之關聯進行審查，如於社會倫理之價值判斷上認屬可責難者
　　，即具實質違法性。又「權利之行使，不得違反公共利益，
　　或以損害他人為主要目的。行使權利，履行義務，應依誠實
　　及信用方法」，民法第148 條已有明文，該規定實明白揭櫫
　　人民權利之行使並非毫無界限，倘權利人權利之行使係以損
　　害他人為主要目的，即屬權利濫用，應非法律所保障之範疇
　　，亦即於法治國家，若非法律所明確規定之特殊情況（如民
　　法第149 條至第151 條所規範之情形），人民並不得私力救
　　濟，而應循訴訟及強制執行程序，藉由國家公權力之行使及
　　協助，排除他人不法之侵害、維護自身之權利，否則，倘若
　　容任人民恣意憑藉己力直接實現、滿足權利，反容易導致暴
　　力之情事發生，而戕害法秩序之和平性。經查，勾稽證人即
　　告訴人證稱：我之前有幫被告在夜市顧攤，但現在我已經有
　　回收場的工作，所以無法幫他，但被告還是叫我去幫他顧夜
　　市攤位，而我不答應，除此之外，還有1 次是之前我顧攤時
　　，不慎擦撞到其他店家的貨車，該店家也沒有要我賠償，結
　　果被告就硬扣我薪水說是要賠償對方，被告這次遇到我，便
　　將我的腳踏車直接拉到路旁，還站在我的腳踏車前面，目的
　　就是要問我打算怎麼處理這些事等語（偵卷上方頁數第18、
　　19頁、本院卷第48至50頁）；被告陳稱：因為告訴人之前把
　　別人的車弄壞，我幫他賠償給對方，但我之後找告訴人索取
　　代墊的賠償費用，他卻避不見面，電話也不接，我這次遇到
　　告訴人，他看到我就要逃跑，我就將他拉住，要他講清楚等
　　語（偵卷上方頁數第12至14、93、95頁、本院卷第53、58頁
　　），雖其等就被告以上開強制手段阻攔告訴人離去現場之原
　　因乙節，所述內容尚非全然相符，然仍可歸納得出被告以上
　　開強暴手段使告訴人留滯在現場之目的，僅係為了解決彼此
　　間之私權紛爭，而此些私權糾紛，對被告而言，實不具任何
　　急迫性或危害性，本可依據法律，透過訴訟程序予以釐清，
　　而無非得將告訴人留置在現場立即處理，否則將使被告權利
　　遭受無以回復或難以彌補之損害等緊急狀態，而依被告之年
　　歲及智識經驗，對此絕無不知之理，卻仍對告訴人施以上開
　　強制不法腕力，其所採之強制手段與所欲達成之目的間，顯
　　欠缺合理關聯性，依一般法律秩序及社會倫理之通常評價，
　　亦屬應予責難之行為，而有實質違法性，足堪認定。
五、被告辯解不可採之理由
　　被告雖執詞辯稱，其因見告訴人之腳踏車龍頭掛有許多物品
　　，擔心告訴人騎乘腳踏車時重心不穩，且當時告訴人已將腳
　　踏車騎到接近道路中央，當時剛好又有2 部車輛經過，為了
　　保護告訴人之行車及人身安全，才會拉住告訴人之腳踏車後
　　方，並將之拉往道路旁邊云云。惟查：
㈠、本院勘驗現場監視錄影畫面，告訴人之腳踏車龍頭雖掛有相
　　當數量之物品，然其登上並騎乘腳踏車前進時，並無將腳踏
　　車駛入接近道路中央之情形，且於告訴人騎乘腳踏車離去至
　　被告拉住告訴人腳踏車後方之過程中，固有2 部車輛經過，
　　然與告訴人均保持相當距離，告訴人亦無將腳踏車偏駛靠近
　　路過車輛等情，有本院勘驗筆錄（本院卷第46頁）及監視錄
　　影畫面截圖（偵卷上方頁數第49頁、本院卷第67、71頁）在
　　卷為憑，再參以證人即告訴人證稱，其腳踏車龍頭雖掛有許
　　多物品，但重量不重，其自路旁起駛時，也會注意道路狀況
　　，若有車輛經過而可能與其發生碰撞時，就不會將腳踏車駛
　　入道路上等語（本院卷第49、50頁），足見依當時道路交通
　　往來之客觀情況，告訴人雖騎乘腳踏車前進並駛入道路，亦
　　不至於產生其生命、身體安全有遭受危害之疑慮，則被告是
　　否真係為顧慮告訴人之行車及人身安全，方將騎乘腳踏車之
　　告訴人拉往道路旁邊，即顯屬可疑。
㈡、實則，被告若真係本於其所辯解之上開事由，始將告訴人所
　　騎乘之腳踏車拉至路旁，衡情應於第一時間向告訴人澄清，
　　以免造成誤會，惟徵諸證人即告訴人於歷次警詢及檢察官訊
　　問時，均未曾反應此情，復於本院審理時證稱：被告將我從
　　道路上拉到路旁後，有跟我對話，但他並沒有向我說過類似
　　因為怕我被車撞，所以才把我從道路上拉到路旁的話等語（
　　本院卷第51頁），已明確指出被告未曾向其提及之所以將其
　　拉往路旁之主觀顧慮，自無從認定被告將告訴人所騎乘之腳
　　踏車拉至道路旁邊，主觀上是出於保護告訴人之行車及人身
　　安全之目的而為。雖證人即告訴人於本院審理時一度證稱，
　　被告有向其表示因為怕其被車撞，才將其自道路上拉到路旁
　　等語（本院卷第51頁），然綜觀證人即告訴人就此節所為證
　　述之經過：「（過程中，被告有跟你講說類似怕你被車子撞
　　到的話？）有。（為何你之前沒有提到這件事情，所以到底
　　有沒有講過？）有。（被告如何跟你講，請你具體說明？）
　　被告是說叫我賠3500元。（被告把你從路上拉回來到路邊，
　　他站在你腳踏車前面跟你講話，這過程中被告有無跟你說因
　　為擔心你被車子撞，所以將你從路邊拉回來？）有。（你之
　　前於警詢、檢察官開庭時，為何你都沒有這樣反應過？到底
　　有沒有這回事，本案強制罪的部分是公訴罪，和解歸和解，
　　那是民事上的問題，你剛才已經具結，法院也告知你作偽證
　　的話應受處罰，所以你必須思考清楚，被告把你從道路上拉
　　到路旁站在你面前跟你講話的時候，被告到底過程中有沒有
　　跟你講說類似因為怕你被車撞，所以才把你從道路上拉到路
　　旁的話？）沒有。（為何你剛才會講有，是被告跟你講要這
　　樣講的嗎？）（證人眼光時不時往被告方向看去）沒有。（
　　為何你剛才會講有，你是否可以跟法官講原因，或是你不想
　　講？）我不想講。（你不想講的原因是因為你怕講了之後，
　　對你有不好的結果？）是。」，已可見證人即告訴人於庭訊
　　過程中，除有往被告席方向看去之情形外，亦不願具體說明
　　為何一開始會作出有利於被告之證詞，之後卻翻異前證之原
　　因，應足認定證人即告訴人此部分有利於被告之證言，有受
　　到被告不當影響之高度可能，自無從據此對被告為有利認定
　　，一併說明。
六、綜上所述，本案事證明確，被告犯行洵堪認定，應予依法論
　　科。
貳、論罪科刑
一、核被告所為，係犯刑法第304 條第1 項之強制罪。被告先後
　　以拖拉告訴人所騎乘之腳踏車、以身體阻擋在告訴人所牽引
　　之腳踏車前方等方式，而妨害告訴人行使自由離去現場之權
　　利，如此強制行為，係於同一地點及密切接近之時間實行，
　　且侵害之法益同一，各行為之獨立性極為薄弱，依一般社會
　　健全觀念，在時間差距上，難以強行分開，在刑法評價上，
　　以視為數個舉動之接續實行，合為包括之一行為予以評價，
　　較為合理，應論以接續犯之包括一罪。
二、起訴意旨雖就被告以身體阻擋在告訴人所牽引之腳踏車前方
　　之方式，使告訴人無法自由離去現場之部分漏未記載，然此
　　部分與上開業據起訴之以拖拉告訴人所騎乘腳踏車之方式，
　　而妨害告訴人行使自由離去權利之強制犯行間，為接續犯之
　　一罪關係，已如前述，自為起訴效力所及，本院應併予審理
　　。
三、爰以行為人責任為基礎，審酌被告未思以理性態度與告訴人
    溝通，卻率爾以上開方式阻攔告訴人，致告訴人無法順利離
　　開現場，已然侵害告訴人所享有之人身移動自由，且執詞否
　　認犯行，犯後態度難謂良好；惟考量被告業與告訴人成立調
　　解，並對告訴人為賠償，此有刑事撤回告訴狀（本院卷第35
　　頁）、雲林縣斗六市調解委員會調解書（本院卷第37頁）在
　　卷可參，此等犯後行為情狀，自得作為對被告刑度有利認定
　　之依據；兼衡被告自陳為高職畢業之智識程度，目前工作是
　　在夜市擺攤，收入不穩定，現已離婚，與前妻育有分別為4
　　歲、7 歲之子女，並由其擔任2 名子女之親權人等家庭生活
　　經濟狀況，並考量檢察官、被告及告訴人對刑度之意見等一
　　切情狀，量處如主文所示之刑，並諭知易科罰金之折算標準
　　，以資懲儆。
四、被告雖主張本案若判處其有罪，應一併宣告緩刑，以給予其
　　自新之機會云云（本院卷第63頁）。惟查，告訴人雖與被告
　　調解成立，並獲得被告之金錢賠償，因而撤回對被告所提出
　　之本案刑事告訴，業如前述，然審酌被告始終否認犯行，並
　　執前開辯詞而欲正當化其犯罪行為，此固為被告訴訟防禦權
　　之行使，本院予以尊重，然自此情以觀，已難認被告對其所
　　為本案強制犯行有何悛悔之意，是本院認被告本案所受宣告
　　之刑，並無「以暫不執行為適當」之情形，爰不併予宣告緩
　　刑，在此指明。
參、不另為公訴不受理部分
一、公訴意旨略以：被告於前揭時、地，因細故與告訴人發生爭
　　執，竟基於毀損他人之物之犯意，徒手將告訴人所有之手機
　　1 支摔落在地，導致該手機螢幕破損，足生損害於告訴人。
　　因認被告涉犯刑法第354 條之毀損罪嫌等語。
二、告訴乃論之罪，告訴人於第一審辯論終結前得撤回其告訴，
    又告訴經撤回者，應諭知不受理之判決，刑事訴訟法第238
    條第1 項、第303 條第3 款分別定有明文。
三、經查，被告被訴毀損告訴人手機1 支之案件，公訴意旨認被
　　告係觸犯刑法第354 條之毀損罪嫌，依同法第357 條規定，
　　須告訴乃論。茲告訴人具狀撤回告訴，此有刑事撤回告訴狀
　　在卷可證（本院卷第35頁），揆諸首開說明，本應為公訴不
　　受理之諭知，然因此部分與被告前揭論罪科刑之強制犯行間
　　，為想像競合犯之裁判上一罪關係，爰就此部分不另為公訴
　　不受理之諭知。
據上論斷，應依刑事訴訟法第299 條第1 項前段，判決如主文。
本案經檢察官周至恒提起公訴，檢察官謝宏偉到庭執行職務。
中　　華　　民　　國　　111 　年　　7 　　月　　20　　日
                  刑事第七庭    法  官  陳育良
以上正本證明與原本無異。
如不服本判決應於收受判決後 20 日內向本院提出上訴書狀，並
應敘述具體理由；其未敘述上訴理由者，應於上訴期間屆滿後20
 日內向本院補提理由書（均須按他造當事人之人數附繕本）。
「切勿逕送上級法院」。
告訴人或被害人不服本判決，應具備理由請求檢察官上訴，及上訴期間之計算係以檢察官收受判決正本之日期為準。「切勿逕送上級法院」。　　　　　　　　　　　
                                書記官  王姵珺
中　　華　　民　　國　　111 　年　　7 　　月　　22　　日
附錄本案論罪科刑法條全文
中華民國刑法第304 條
以強暴、脅迫使人行無義務之事或妨害人行使權利者，處3 年以
下有期徒刑、拘役或9 千元以下罰金。
前項之未遂犯罰之。　　　

附表：　　　　　　　　　　　　　　　　
一、光碟存放於111 年度偵字第3890號卷後附之臺灣雲林地方檢
察署偵查錄音光碟存放袋中「000 00 00蒲金隆涉嫌強制、毀損
監視器影像、警詢」牛皮紙袋內，光碟上記載「000 0000蒲金隆
涉嫌強制、毀損」，光碟內有一「路口監視器」資料夾，該資料
夾內分別有「大同往鎮東」、「內環往中華」、「內環往文化」
、「內環往成功」4 個資料夾，惟僅勘驗「大同往鎮東」內之檔
案，勘驗如下：
  ㈠檔案名稱：cap172_25_151_247ch1 （大同路與內環路-大同
　　往鎮東）00000000000000播放軟體：光碟內所附之PlayBack
　　播放程式檔案全長：5 分鐘畫面時間：2022/01/05 20：34
　　：53至20：39：52聲音及影像：有影像，無聲音。勘驗內容
　　如下：
  ⒈畫面場景為雲林縣斗六市大同路與內環路口。畫面時間20時
　　38分08秒時，一名戴著帽子、身穿外套之人（即告訴人劉上
　　銘）出現在畫面右方，正欲騎腳踏車離開，於告訴人騎乘腳
　　踏車欲上路，車頭尚未轉正時，固有一輛白色車輛往告訴人
　　旁邊駛過，此時該白色車輛明顯與告訴人有相當之距離（詳
　　截圖1 ），告訴人腳踏車則隨著時間之經過，繼續往前行駛
　　，並將車頭轉正，並無往該白色車輛行駛之路線偏駛之情形
　　，該腳踏車龍頭處掛有數包物品，畫面時間20時38分10秒時
　　，一名穿著連帽外套、長褲之男子（即被告蒲金隆）出現在
　　告訴人所騎乘之腳踏車後方，並伸出左手拉住告訴人腳踏車
　　後方置物架，此時該白色車輛早已駛過告訴人腳踏車旁邊，
　　而處於告訴人腳踏車左前方（詳截圖2 ），畫面時間20時38
　　分12秒時，被告強行拉住告訴人所騎乘之腳踏車後方置物架
　　，使告訴人雙腳均踩在地面，此時有一輛灰色車輛往告訴人
　　旁邊駛過，該灰色車輛與告訴人有一定距離，並無告訴人與
　　該灰色車輛發生碰撞之危險情況（詳截圖3 ），於畫面時間
　　20時38分14秒時，可見被告以其拉住告訴人腳踏車後方置物
　　架之手，將告訴人之腳踏車往監視器畫面右方拖曳，告訴人
　　亦隨著腳踏車遭被告拖曳而隨之移動，後來可見被告的右側
　　半邊的身影站在告訴人腳踏車前方，可見告訴人的左手握住
　　腳踏車前方握把，於畫面時間20時38分52秒時，告訴人有將
　　其腳踏車往右邊移動，被告亦同時將身體往右邊移動，二人
　　均消失在監視錄影畫面當中。
  ㈡檔案名稱：cap172_25_151_247ch1 （大同路與內環路-大同
　　往鎮東）00000000000000播放軟體：光碟內所附之PlayBack
　　播放程式檔案全長：5 分鐘畫面時間：2022/01/05 20：39
　　：53至20：44：52聲音及影像：有影像，無聲音。勘驗內容
　　如下：
  ⒈畫面接續上一個檔案，一開始的畫面並未見到被告與告訴人
　　，於畫面時間20時41分0 秒時，可見一人之右半身出現在監
　　視器畫面右方（即被告），面向鏡頭方向，右手拿著一支手
　　機放置於腰處位置（詳截圖4 ），從畫面中無法判斷該手機
　　為何人所有，隨即被告又背對鏡頭走出監視錄影畫面。